【裁判字號】    95,訴,5100
【裁判日期】    951023
【裁判案由】    確認債權存在
【裁判全文】
臺灣臺北地方法院民事判決              95年度訴字第5100號
原      告  新明水泥製品廠股份有限公司
法定代理人  庚○○
原      告  萬順開發有限公司
法定代理人  己○○
原      告  東駿企業有限公司
法定代理人  甲○○
原      告  德傳實業有限公司
法定代理人  乙○○○
原      告  鴻峻金屬有限公司
法定代理人  丁○○
原      告  雷機工程股份有限公司
法定代理人  丙○○
上  六  人
訴訟代理人  陳威男律師
被      告  圓通營造股份有限公司
法定代理人  戊○○
訴訟代理人  徐揆智律師
            林幸慧律師
上列當事人間確認債權存在事件，本院於民國95年10月2日言詞
辯論終結，判決如下：
    主  文
原告之訴駁回。
訴訟費用由原告負擔。
    事實及理由
一、本件原告起訴主張：其等對於訴外人海天營造有限公司（下
    稱海天營造公司）享有債權，已依法分別取得執行名義，並
    先後向海天營造公司聲請強制執行，且由鈞院民事執行處以
    95 年度執字第1294號給付承攬報酬強制執行事件併案受理
    ，將原告列為執行債權人，先後扣押海天營造公司對被告之
    工程款債權共計新臺幣（下同）4,850,164元（下稱系爭債
    權），然被告就上開扣押之工程款，遲至94年10月7日始就
    原告東駿企業有限公司（下稱東駿公司）未併案前之執行命
    令（鈞院94年度執全字第2873號）具狀聲明異議，其內容略
    以：「本案業經鈞院94年度執全1937號扣押2,015,502元、
    94 年度執全1964號扣押486,864元、94年度執全1919號扣押
    1,738,954元，及基隆地院94年度執全493號扣押608,844元
    ，共計扣押4,850,16 4元，現已無餘額可供執行。」等語，
    顯見被告當時不僅對先於東駿公司之前案數件執行命令，均
    未遵期於法定10日期間內聲明異議，且就東駿公司之後案執
    行程序部份，更已自認系爭債權即經前案所扣押者，均屬存
    在。嗣被告竟復於95年4月4日另行具狀陳稱：「債務人海天
    營造有限公司對陳報人尚有工程逾期罰款及違約罰款之債權
    存在，經陳報人抵銷後，已無餘額可供執行」等語，姑不論
    被告是項主張是否適法？有無逾法定聲明異議期限？依常理
    ，被告先前對其嗣後主張之「工程逾期罰款及違約罰款之債
    權」，隻字未提，更曾以書面自認系爭債權即經前案執行所
    扣押者均為存在，況經原告詢問海天營造公司，其亦否認有
    「工程逾期罰款及違約罰款」之事，為此爰依強制執行法第
    120條第2項之規定，提起本件訴訟等語。並聲明：確認海天
    營造公司對被告之工程款債權在4,850,164元之範圍內存在
    。
二、被告辯以：海天營造公司與被告簽立「基隆市○○○段六堵
    抽水站擴建暨截排水溝工程之截排水溝工程工程契約」，依
    該工程契約第5條第2項之約定，全部工程限應於94年3月15
    日前完工，然海天營造公司未按契約施工，拖延施工延誤工
    期，迭經催告，均置之不理，被告乃於94年2月17日以（94
    ）圓六工字第003號函催告其於3日內儘速提出有效解決方案
    ，否則將依工程契約第20條其他之第28項規定自行僱工辦理
    ，惟海天營造公司仍一直拖延無法施工，雙方遂於94年5 月
    14日開會決議協議終止上開工程契約，依上開工程契約第18
    條（罰則）第1項（逾期罰款）之約定，每逾1日，按結算總
    價千分之三計算逾期罰款，而海天營造公司逾期天數計為：
    海天營造公司完工時所需施作天數-經展延後海天營造公司
    之總工期=430. 7- 278=152.7天，則逾期罰款計為
    32,842,525 元（71,692, 916*0.003*152.7=32,842,525元
    ）。再被告因海天營造公司之違約情事，因之產生對基隆市
    政府之違約，經與基隆市政府申請少計違約處罰，仍被裁示
    逾期71天，處罰18,226,056元之違約金，該項違約金自係肇
    因於海天營造公司，亦應由其負賠償責任，經扣除上開之逾
    期違約款及其退場後被告另行雇工代為施作所增加之費用，
    海天營造公司對被告已無任何工程款債權存在等語。並聲明
    ：原告之訴駁回。
三、兩造不爭執之事實：（見本院卷第110頁之95年9月4日言詞
    辯論筆錄）
（一）海天營造公司與被告，就「基隆市○○○段六堵抽水站擴
      建暨截排水溝工程」之「截排水溝工程」訂有工程承攬合
      約書（下稱系爭工程合約）。
（二）海天營造公司與被告於95年5月14日，就六堵截排水溝工
      程之工程承攬合約終止問題開會協議，並有會議紀錄（本
      院卷59至60頁）可稽。
（三）被告於94年9月16日支付海天營造公司1,413,723元。
（四）被告對原告提出原證四（工程款結算，本院卷第73頁）形
      式上之真正不爭執。
四、本件經本院於95年9月4日與兩造整理並協議簡化之爭點為：
    （見本院卷第110頁之言詞辯論筆錄）
（一）被告公司於終止系爭工程合約時，對海天營造公司有無違
      約所生之損害賠償請求權存在？
（二）如被告公司有上開之損害賠償請求權，則被告主張逾期罰
      款金額究以若干始為合理？
    爰述之如下：
（一）被告公司於終止系爭工程合約時，對海天營造公司有無違
      約所生之損害賠償請求權存在？
      經查：依兩造所不爭執海天營造公司與被告於95年5月14
      日之會議紀錄（本院卷59至60頁）所示，固有「雙方清點
      無誤後，協議終止合約」之記載，惟於該會議記錄上亦載
      有：「施工瑕疵待改善項目（包含保險公司不理賠項目）
      」、「施工瑕疵應改善項目：１、海天應自行改善者為何
      。２、由信大雇工代辦修復之項目」、「費用結算：1.確
      認實際完成項目數量2.扣除應扣費用（代辦費、瑕疵改善
      費..）3.確認無誤後付款。」等語，可知，被告與海天營
      造公司於95年5月14日合意終止系爭合約時，對於施工缺
      失、瑕疵應如何改善、費用如何扣除等，並非毫無保留，
      是自難以上開之合意終止，即認被告已拋棄對海天營造公
      司之損害賠償請求權。
（二）如被告公司有上開之損害賠償請求權，則被告主張逾期罰
      款金額究以若干始為合理？
  １、系爭工程合約第18條（罰則）第1項（逾期罰款）約定：
      「乙方（海天營造公司）如不依照契約第5條工程期限規
      定完工或依要求期限修改完妥或無法依施工規範第0133 0
      章資料送審規定期限完成技術文件送審程序，同意按逾期
      之日數，向甲方（被告）繳納每日依結算總價千分之三計
      算之逾期罰款，該項罰款乙方同意在本工程驗收合格後繳
      納。惟甲方亦得於乙方未領工程款中，或履約保證金中扣
      除，如有不足，並得向乙方及其保證人追償」，有系爭工
      程契約在卷可憑。（本院卷第54頁）
  ２、經查：
 （1）依系爭工程合約第5條第2項約定，系爭工程應於94年3月
      15日前完工，有系爭工程合約在卷可憑（本院卷第53頁）
      ，惟依海天營造公司與被告於95年5月14日之會議紀錄（
      本院卷59至60頁）所示，上開會議記錄上亦載有：「施工
      瑕疵待改善項目」及「施工瑕疵應改善項目」，其中「施
      工瑕疵應改善項目」中，除海天營造公司自行改善之項目
      外，尚有「由信大雇工代辦修復之項目」，足見，迄95年
      5月14日上開會議開會日止，海天營造公司仍未完成系爭
      之工程，其遲延完工之日數至少已有60日以上。
 （2）又依上開合約第18條（罰則）第1項有關逾期罰款之約定
      ，每逾1日，按結算總價（71,692,916元）千分之三計算
      逾期罰款，則其每日之罰款金額為215，079元（計算式：
      71,692,916元x0.003=215,079元，元以下四捨五入），是
      如以迄95年5月14日上開會議開會日止，海天營造公司仍
      未完成系爭工程之遲延日數60日計算，海天營造公司依約
      逾期罰款之金額應已高達12,904,740元（計算式：215,07
      9元x60日=12,904,740元），再參諸基隆市政府就「基隆
      市○○○段六堵抽水站擴建暨截排水溝工程」，以被告履
      約逾期總天數71天，處被告計18,226,056元逾期違約金，
      此有工程結算驗收證明書在卷可憑（本院卷第61頁），堪
      信被告可向海天營造公司請求之違約金金額，顯已逾原告
      請求確認海天營造公司對被告之工程款債權（即4,850,16
      4元）。
五、綜上所述，原告基於強制執行法第120條第2項之規定，訴請
    確認如其聲明所示之工程款債權存在，為無理由，不應准許
    。
六、本件事證已臻明確，兩造其餘之攻擊、防禦方法，核與判決
    結果不生影響，爰毋庸一一論述，併此敘明。
七、據上論結，本件原告之訴為無理由，依民事訴訟法第85條第
    1 項前段，判決如主文。
中    華    民    國    95    年    10    月    23    日
                  民事第四庭    法  官  陳邦豪
以上正本係照原本作成。
如對本判決上訴，須於判決送達後二十日之不變期間內，向本院
提出上訴狀。
中    華    民    國    95    年    10    月    23    日
                                書記官  薛德芬


司法院資訊處製作；財團法人民間司法改革基金會備份。
